【裁判字號】    85,台上,2080
【裁判日期】    850919
【裁判案由】    第三人異議之訴
【裁判全文】
最高法院民事判決                              八十五年度台上字第二○八○號
    上  訴  人  中瑞租賃股份有限公司
    法定代理人  曾金學
    被 上訴 人  交通銀行楠梓分行
    法定代理人  溫機榮
右當事人間因第三人異議之訴事件，上訴人對於中華民國八十四年十二月二十六日台
灣高等法院高雄分院第二審更審判決（八十四年度重上更(一)字第五四號），提起上訴
，本院判決如左：
    主  文
原判決廢棄，發回台灣高等法院高雄分院。
    理  由
本件上訴人主張：系爭超精密線切割機（廠牌：日本ＳＯＤＩＣＫ、型號ＡＰ二○○
）一台（下稱：系爭機器），係伊於民國八十二年十一月二日以新台幣（下同）七百
十九萬二千五百元，向訴外人林可企業股份有限公司（下稱：林可公司）購買，於同
月三日以融資性租賃方式交付訴外人順臣興精密企業股份有限公司（下稱：順臣興公
司）使用，為伊所有之物。詎被上訴人竟於八十三年六月十六日以其對系爭機器有動
產抵押權為由，聲請台灣高雄地方法院（下稱：高雄地院）以八十三年度執字第五九
四五號拍賣抵押物強制執行事件，對系爭機器實施拍賣。系爭機器既屬伊所有，被上
訴人即無從善意取得該標的物之動產抵押權等情，爰依強制執行法第十五條及民法第
七百六十七條規定，求為撤銷高雄地院前述強制執行事件對系爭機器所為之強制執行
程序，被上訴人就系爭機器所設定之動產抵押權應予塗銷之判決。
被上訴人則以：系爭機器係訴外人順臣興公司向日本ＳＯＤＩＣＫ公司進口，而以之
設定動產抵押權與伊者，伊實行抵押權，聲請拍賣系爭機器，自無不合。該機器非屬
上訴人所有，其與順臣興公司及林可公司間所為之租賃、買賣行為，均屬通謀虛偽意
思表示，亦屬無效。其提起本件訴訟，即非有理等語，資為抗辯。
原審廢棄第一審所為上訴人勝訴之判決，改判駁回其訴。無非以：上訴人主張之事實
，固據提出買賣合約書、租賃合約書、租賃交貨與驗收證明書、統一發票等件為證，
並經證人即林可公司負責人江林村證明屬實。惟江林村證述其於八十三年十一月二日
以六百萬元向訴外人順弓企業有限公司購買後，同日即轉賣與上訴人，然上訴人早
於八十二年十月二十九日即訂約出租系爭機器與順臣興公司，該順臣興公司與順弓企
業有限公司之法定代理人又同為莊文福。加之，上訴人於買受系爭機器時，竟未查閱
其來源證明文件，在在不符常情。具見被上訴人抗辯渠等間之買賣及租賃契約均屬虛
偽為可信。已難認上訴人為系爭機器之所有人。況系爭機器確為順臣興公司向被上訴
人申請開發信用狀自日本進口後，再設定動產抵押權與被上訴人，有開發信用狀申請
書、提單、ＳＯＤＩＣＫ公司發票、順臣興公司購買機器設備清單、台灣省政府建設
廳動產擔保交易（動產抵押）登記書、動產擔保交易登記標的物明細表、動產抵押契
據等件為憑。復經日商ＳＯＤＩＣＫ公司台北分公司經理高昆盛證述其公司生產之Ａ
Ｐ二○○型機器與系爭機器相同等語無訛。益證系爭機器非屬上訴人所有。另件上訴
人訴請順臣興公司返還系爭機器之高雄地院八十三年度重訴字第一○○號判決，尚無
拘束本件之效力。是上訴人對系爭機器既無所有權，所為本件之請求，自屬不應准許
等詞，為其判斷之基礎。
查系爭機器究係上訴人向訴外人林可公司所購買，抑係訴外人順臣興公司向被上訴人
申請開發信用狀後自日本進口，兩造各執一詞。原審雖認定該機器非屬上訴人所有，
然上訴人主張：系爭機器與被上訴人聲請拍賣之動產抵押物係屬不同之標的物等語（
見：第一審卷一八、五三、八二頁、原審「上」字卷五七頁），就上訴人與林可公司
間之買賣合約書記載買賣標的物為「超精密線切割機」（見：第一審卷六頁），而被
上訴人提出之前開順臣興公司購買機器設備清單、動產擔保交易登記標的物明細表等
件均載明標的物名稱係「放電加工機」（見：同上卷四○、四三頁）等情，相互參照
以觀，上訴人之主張似非全然無據。究竟系爭機器是否即為順臣興公司設定動產抵押
權與被上訴人之標的物﹖非無進一步調查審認之必要。再依另件高雄地院八十三年度
重訴字第一○○號判決「附表」所示，順臣興公司似同時擁有「多台」超精密線切割
機及放電加工機（見：第一審卷二八頁），倘其中一台係該公司向上訴人所承租，而
以別一台設定動產抵押權與被上訴人，是否可能因二台同屬ＡＰ二○○之型式，發生
被上訴人「指封錯誤」之情形亦待究明﹖原審未詳為審究，所為不利於上訴人之判決
，尚嫌速斷。上訴論旨指摘原判決不當，求予廢棄，非無理由。又苟同型機確有多台
，其各台間是否另有生產號碼，且順臣興公司進口之該切割機，順臣興公司似於八十
二年六月九日即已出具擔保提貨申請書提貨（見第一審卷三六頁），直至其於八十三
年一月十四日將之設定動產抵押權與被上訴人，其間相差六個月，順臣興公司有無將
之轉讓與順弓公司再轉讓林可公司之可能﹖該順臣興公司既自行進口切割機，何須再
向上訴人承租切割機﹖案經發回，應一併澄清。
據上論結，本件上訴為有理由，依民事訴訟法第四百七十七條第一項、第四百七十八
條第一項，判決如主文。
中      華      民      國    八十五    年      九      月     十九     日
                              最高法院民事第五庭
                                  審判長法官  張  福  安
                                        法官  蘇  茂  秋
                                        法官  蘇  達  志
                                        法官  顏  南  全
                                        法官  葉  賽  鶯
      右正本證明與原本無異
                                              書  記  官
中      華      民      國    八十五    年      十      月      二      日


司法院資訊處製作；財團法人民間司法改革基金會備份。
